【裁判字號】    97,簡上,304
【裁判日期】    980527
【裁判案由】    確認本票債權不存在
【裁判全文】
臺灣臺北地方法院民事判決             97年度簡上字第304號
上  訴  人  遠東國際商業銀行股份有限公司
法定代理人  侯金英
訴訟代理人  丁○○
                      號1樓
            己○○
            庚○○
被上訴人    戊○○
                        8巷4弄2號
訴訟代理人  陳益軒律師
複代理人    丙○○
            甲○○
上列當事人間請求確認本票債權不存在事件，上訴人對於中華民
國97年4月22日本院台北簡易庭96年度北簡字第29993號第一審判
決提起上訴，本院於中華民國98年5月13日言詞辯論終結，判決
如下：
    主      文
上訴駁回。
第二審訴訟費用由上訴人負擔。
    事實及理由
一、 上訴人之法定代理人原為乙○○，嗣於本案審理中變更為
     侯金英，此有上訴人之變更登記表在卷可稽，其新任法定
     代理人聲明承受訴訟，合於民事訴訟法第175條第1項規定
     ，應予准許，合先敘明
二、被上訴人起訴主張：上訴人執有以被上訴人為發票人、到期
    日為民國（下同）93年2月18日、免除做成拒絕證書、到期
    日為95年4月21日、面額新台幣（下同）15萬元之本票乙紙
    （下稱系爭本票），經台灣台北地方法院以95年度票字第
    102514號裁定准予強制執行。惟兩造間從無發生任何債之關
    係，系爭本票並非被上訴人所簽發，被上訴人亦未授權他人
    簽發，系爭本票上關於被上訴人部分之印文並非真正，系爭
    本票顯屬偽造，上訴人與被上訴人間之系爭本票債權自不存
    在，爰依法提起本件訴訟等語。並於原審聲明：確認上訴人
    持有以被上訴人為發票人、發票日為93年2月18日、免除作
    成拒絕證書、到期日為95年4月21日、票面金額15萬元之本
    票債權對上訴人不存在。
三、上訴人則以：被上訴人係於93年2月5日向上訴人申請餘額代
    償，上訴人於93年2月18日撥款後，至95年5月4日被上訴人
    最後一次繳款日期間，被上訴人共有48筆自金融機構轉帳繳
    款之紀錄，足證被上訴人知曉貸款情事，縱非被上訴人親自
    辦理，亦應有代理或授權關係存在等語，資為抗辯。並於原
    審答辯聲明：被上訴人之訴駁回。
四、原審為上訴人敗訴之判決，上訴人不服，提起上訴，並聲明
    ：（一）原判決廢棄；（二）被上訴人在第一審之訴駁回。
    被上訴人則聲明：上訴駁回。
五、本院之判斷：
（一）兩造不爭執之事實及爭執要旨：被上訴人主張上訴人持有
      以被上訴人名義簽發、發票日為93年2月18日、免除做成
      拒絕證書、到期日為95年4月21日、面額15萬元之系爭本
      票，並經本院以95年度票字第102514號裁定准予對被上訴
      人為強制執行等情，業據其提出系爭本票及上開民事裁定
      等件為證，並為上訴人所不爭執，堪信為真實。惟被上訴
      人主張系爭本票並非其所簽發，系爭本票上關於被上訴人
      部分之印文係屬偽造等情，為上訴人所否認，故本件爭點
      為：系爭本票是否係被上訴人所簽發而應負票據上責任？
（二）得心證之理由：
    1.按在票據上簽名者，依票上所載文義負責，票據法第5條
      第1項定有明文。又票據債務人應依票據文義負責，以該
      債務人在票據上簽名或蓋章為前提，而本票本身是否真實
      ，即是否為發票人所作成，應由執票人負證明之責；發票
      人主張本票係偽造，依非訟事件法第101條第1項規定，對
      執票人提起確認本票係偽造或本票債權不存在之訴者，應
      由執票人就本票為真正之事實，先負舉證責任（最高法院
      65年台上字第2030號、50年台上字第1659號判例及65年度
      第6次民庭庭長會議決議(一)參照）。準此，本件被上訴人
      主張系爭本票上關於被上訴人部分之印文係偽造，對上訴
      人提起確認本票債權不存在之訴，自應由上訴人就系爭本
      票上關於被上訴人部分印文為真正乙節負舉證責任。經查
      本件被上訴人於原審僅提出上訴人「餘額代償小額循環貸
      款契約書」為證，主張上訴人為辦理餘額代償而簽發系爭
      本票，惟查前開93年2月18日之契約書，經原審以系爭本
      票影本1紙、被上訴人戊○○當庭書寫筆跡1紙、南投縣政
      府約僱人員僱用契約書原本5紙、萬泰銀行存款憑條複寫6
      紙、財政部台灣省中區國稅局95年度綜合所得稅結算稅額
      繳款書1紙、台北富邦銀行信用卡申請書1件等證據，併於
      96年10月26日以北院錦民武96年度北簡字第29993號函送
      請法務部調查局為筆跡鑑定，以照相放大、歸納分析及特
      徵比對方法鑑定結果為：「甲類筆跡（即遠東銀行餘額代
      償小額循環信用貸款契約書、本票部分）與乙類筆跡（即
      被上訴人戊○○當庭書寫筆跡、南投縣政府約僱人員僱用
      契約書原本、萬泰銀行存款憑條複寫、財政部台灣省中區
      國稅局95年度綜合所得稅結算稅額繳款書、台北富邦銀行
      信用卡申請書部分）特徵不同。」鑑定分析表比對說明復
      詳細載明：「一、甲類筆跡之結構佈局、態勢神韻與乙類
      筆跡不符。二、甲類筆跡之書寫習慣（包括：起筆、收筆
      、筆力、筆速、筆序等筆劃細部特徵）與乙類筆跡不同。
      」，有法務部調查局96年12月14日調科貳字第0960052098
      0號鑑定書及鑑定分析表在卷可參，足見上開餘額代償小
      額循環信用貸款契約書及本票上之「戊○○」筆跡，並非
      被上訴人戊○○所簽，被上訴人主張系爭本票而係出於他
      人所偽造，應可採信。至上訴人請求另以被上訴人於其他
      銀行之信用卡申請書上之簽名送請鑑定，惟上開信用卡申
      辦時點與本件系爭本票簽名日接近，亦有可能係遭他人冒
      辦，上訴人未能先證明上開申請書之簽名皆為被上訴人所
      親簽，則本院認並無再送鑑定之必要。
    2.上訴人復主張被上訴人有繳款之事實，足證被上訴人確實
      有申辦餘額代償等語。惟查上訴人提出之48筆轉帳繳款記
      錄，係分別由台東區中小企業銀行池上分行（蘇格蘭皇家
      銀行）、上海商業儲蓄銀行南崁簡易型分行、萬泰商業銀
      行桃園分行、中華商業銀行（匯豐銀行桃園分行）、高雄
      銀行桃園分行、國泰世華商業銀行北桃園分行、台北國際
      商業銀行（永豐銀行延平分行）、中華郵政台東關山支局
      、桃園蘆竹支局、南投草屯支局等金融機構匯出，經本院
      於98年2月23日以北院隆民星97年度簡上字第304號函分別
      函詢上開金融機構，經各該金融機構函覆上開轉帳帳戶名
      稱均非戊○○，故不能以有曾經繳款之事實，即認被上訴
      人確有申辦餘額代償並簽發系爭本票，被上訴人辯稱兩造
      間從無發生任何債之關係等語，為屬可取。從而，系爭本
      票上發票人之簽名，既不能證明為被上訴人所親自簽署，
      上訴人亦未能證明兩造間確有系爭本票之債權債務關係，
      則被上訴人主張系爭本票非真正，其不負發票人之責任等
      語，為有理由，其請求確認系爭本票債權不存在，應予准
      許。
六、綜上所述，本件被上訴人訴請確認上訴人持有以被上訴人名
    義為發票人、發票日為93年2月18日、免除做成拒絕證書、
    到期日為95年4月21日、面額15萬元之系爭本票，對被上訴
    人部分之本票債權不存在，為有理由，應予准許。原審為上
    訴人敗訴之判決，並無不合，上訴意旨指摘原判決不當，求
    予廢棄改判，為無理由，應予駁回。
七、本件事證已臻明確，兩造其餘攻擊防禦方法及未經援用之證
    據，經本院斟酌後，認為均不足以影響本判決之結果，爰不
    予一一論述，附此敘明。
八、據上論結，本件上訴為無理由，依民事訴訟法第436條之1第
    3項、第449條第1項、第78條，判決如主文。
中    華    民    國    98    年    5     月    27    日
                 民事第五庭    審判長法  官     薛中興
                                     法  官     陳文正
                                     法  官     熊誦梅
以上正本係照原本作成
本判決不得上訴
中    華    民    國    98    年    5     月    27    日
                                     書記官     董美妙


司法院資訊處製作；財團法人民間司法改革基金會備份。
